【裁判字號】    95,台上,4785
【裁判日期】    950831
【裁判案由】    誣告
【裁判全文】
最高法院刑事判決            九十五年度台上字第四七八五號
    上  訴  人  甲  ○
                        1段2.
                        巷46.
    選任辯護人  陳文億律師
上列上訴人因誣告案件，不服台灣高等法院中華民國九十五年四
月二十七日第二審更審判決（九十四年度上更(一)字第六二五號，
起訴案號：台灣板橋地方法院檢察署八十六年度偵字第二一六九
二號），提起上訴，本院判決如下：
    主  文
原判決撤銷，發回台灣高等法院。
    理  由
本件原判決認定上訴人甲○係經營台灣與大陸等地區食品加工貿
易之商人，於民國八十四年五月間邀集乙○○、陳興穗、陳寶賢
等人出資，在中國大陸福建省設立福州正鑫行食品有限公司（下
稱正鑫行公司），由上訴人任董事長，渠明知乙○○未積欠正鑫
行公司貨款，如原判決附表所示五紙支票係其向乙○○調借，供
正鑫行公司週轉使用，乃竟意圖使乙○○、王陳玉娥（乙○○之
妻）、陳寶賢等三人受刑事處分，於八十六年一月二十七日以該
公司代表人身分，向台灣台北地方法院檢察署提出告訴（八十六
年度偵字第三二八四號），誣指乙○○意圖為自己不法之所有，
利用擔任正鑫行公司副董事長兼總經理之便，表示願向公司購貨
，另設工廠自行加工，而自八十四年八月至八十五年一月共購貨
三批，第一批貨款新台幣（下同）六百萬元（開立如原判決附表
所示支票五張），有五百萬元未付，第二批貨款計四百十八萬二
千元，分文未付，第三批貨款一百八十萬元，由王陳玉娥支付，
但於支付之初即表示須先償還第一批貨款，解決乙○○退票問題
。乙○○自公司取走貨品加工後，均由王陳玉娥銷售。又乙○○
為規避債務，其名下產業均以王陳玉娥名義登記，俾渠二人詐欺
行為得逞。又陳寶賢為公司合夥股東，取得第一批貨款中乙○○
所簽發八十五年三月二十七日到期、面額一百萬元支票退票後，
陳寶賢即表示將向乙○○追索，竟無下文，經向陳寶賢要求返還
該紙支票及退票理由單給公司時，卻遭拒絕，渠易持有為所有之
意思甚為明確，誣告乙○○、王陳玉娥涉犯詐欺取財罪、陳寶賢
涉犯侵占罪嫌等情。因而撤銷第一審關於誣告部分所為科刑之判
決，改判仍論處上訴人意圖他人受刑事處分，向該管公務員誣告
罪刑。固非無見。
惟查：(一)、有罪之判決書，應記載認定犯罪事實所憑之證據及其
認定之理由，刑事訴訟法第三百十條第一款定有明文，而認定事
實所憑之證據，須確實存在，就該卷宗內不難考見者，始克當之
，倘判決書內所記載之證據，與卷內筆錄或證物之內容不相適合
，則其判決之根據，實際上並不存在，自屬採證違法。原判決於
理由內係以被害人乙○○於渠被訴詐欺案（台灣台北地方法院檢
察署八十六年度偵字第三二八四號）偵查中之指訴及證人曾煥榮
於同案偵查中之供證，認渠等所供情節相符，乃資為認定上訴人
確有本件誣告犯行論據之一。然稽諸卷證，並無所指乙○○、曾
煥榮二人上開偵查中之供述筆錄可資覆按，則原判決以卷內無從
查考之證據資料為科刑判決之基礎，自屬採證違法。(二)、曾煥榮
於上開另案偵查中雖證稱：「甲○向乙○○借票二百十多萬元，
其中七十萬元現金，一張一百萬元開一個月，另一張五十萬元支
票，七十萬元現金我經手交甲○，當初乙○○沒有票才使用我票
，我們大家是朋友，我任中間人代他們協調，一百萬元有兌現，
甲○領出，五十萬元退票後他們會算清楚，乙○○拿十萬元給我
，我交甲○，甲○才拿五十萬元支票讓我去註銷，我居間協調是
立於公正立場」等語，依此，所指上訴人向乙○○借票金額為二
百十多萬元，其中部分係現金，餘款則簽發二紙支票，且係使用
曾煥榮之支票，此與乙○○指稱上訴人向其借用伊個人名義，如
原判決附表所示五紙總金額為六百萬元支票等情，已大相逕庭，
即上訴人於原審更審前審理中，亦一再具狀辯謂曾某所為上開供
證與原判決附表所示五紙支票毫無關聯等語（見原審上訴卷(一)第
六十一頁、上訴卷(二)第三五六頁）。原審於判決內援引曾煥榮上
開供證，認所供與乙○○指訴情節相符，而執為上訴人犯罪論據
，即不無判決理由矛盾之違法。(三)、原判決於理由內係以證人張
文村於偵查中證稱伊曾與上訴人、陳寶賢、陳興穗至乙○○家中
借支票，因公司資本不夠用，故向乙○○借票使用，當時渠等四
人都有在支票上背書，該六紙支票（按應係五紙之誤）並非乙○
○向上訴人買貨之貨款（筆錄檢察官訊問載為「是否甲○向乙○
○買貨之貨款？」）等語（見一七六二五號偵卷第六十一頁背面
），認與乙○○之指訴情節相符，乃執為不利於上訴人之認定。
而張文村於原審更審審理時到庭結證固稱伊前於偵查中所供係屬
實在，但渠於上訴人之原審選任辯護人對之詰問伊始，供稱伊不
知道六百萬元支票之事，亦不知乙○○簽發該六百萬元支票係作
何用途，乙○○有否向正鑫行公司購貨，伊不清楚等語（見原審
更(一)卷第六十六頁正、背面）。是所供先後並不一致，渠對於王
某簽發六百萬元支票（即原判決附表所示五紙支票）乙事，於上
開詰問程序中，既稱不知情，亦不知其用途，則如何得認乙○○
簽發該五紙支票交付上訴人之緣由，係為借票，而非支付貨款？
仍非全然無疑。原判決對該證人先後歧異，憑信性尚有可疑之供
證，未進一步詳查、釐清，即遽採為上訴人犯罪論據之一，亦嫌
速斷。(四)、原判決理由係以上訴人雖於第一審提出乙○○買貨支
付明細，然該明細未經乙○○之簽認，因認其不能為王某確有購
貨三批之證據，而為不利於上訴人之認定（見原判決第九頁）。
惟觀諸上訴人所提出乙○○買貨支付明細所載，其下方有「甲○
、乙○○、曾煥榮」三人之署名（見一審卷第一二七頁）。原審
對其上三人之署名是否真正，既未經調查，乃於判決內謂其未經
乙○○簽認，即將之摒棄不採，此要與卷證不相符合，而有證據
上理由矛盾之違法。以上，或係上訴意旨所指摘，或為本院得依
職權調查之事項，應認原判決仍有撤銷發回更審之原因。
據上論結，應依刑事訴訟法第三百九十七條、第四百零一條，判
決如主文。
中    華    民    國  九十五  年    八    月  三十一  日
                      最高法院刑事第八庭
                          審判長法官  張  淳  淙
                                法官  張  春  福
                                法官  呂  丹  玉
                                法官  洪  昌  宏
                                法官  蔡  彩  貞
      本件正本證明與原本無異
                                      書  記  官
中    華    民    國  九十五  年    九    月    七    日
                                                      Ｅ


司法院資訊處製作；財團法人民間司法改革基金會備份。
